【裁判字號】    88,簡上,339
【裁判日期】    890203
【裁判案由】    確認本票債權不存在
【裁判全文】
臺灣高雄地方法院民事判決  八十八年度簡上字第三三九號
    上  訴  人  甲○○
    被上訴人    乙○○
    訴訟代理人  孫志鴻  律師
右當事人間請求確認本票債權不存在事件，上訴人對於中華民國八十八年七月十五日
本院高雄簡易庭八十八年度雄簡字第七五號第一審判決提起上訴，本院判決如左：
    主  文
原判決廢棄。
被上訴人在第一審簡易之訴駁回。
第一、二審訴訟費用由被上訴人負擔。
    事  實
甲、上訴人方面：
一、聲明：求為判決如主文所示。
二、陳述：除與原審判決書所載者相同茲予引用外，補稱：
（一）兩造訂立合作契約後，上訴人即於民國八十七年七月間，免費帶領被上訴人方
      面至大陸介紹、瞭解結婚作業狀況，並提供有關資料予被上訴人供客戶參考，
      詎料被上訴人趁上訴人免費招待其到大陸瞭解作業狀況時，私下與上訴人方面
      之工作人員勾結，並於返回台灣後，旋即於八十七年七月又私自帶人再赴大陸
      洽談取親事宜，上訴人得知被上訴人違約後，乃依合約書第四、八、九條規定
      ，沒收新台幣（下同）三十萬元之保證金，並依法向本院聲請本票裁定。
（二）被上訴人違約事證明確，此由上訴人提出之一九九九年一月十四日傳真函可證
      ，丁鵬係向被上訴人請求被上訴人於八十七年七月份帶人赴大陸時積欠之機票
      款及客房費。
三、證據：援用原審之立證方法。
乙、被上訴人方面：
一、聲明：求為判決駁回上訴，第二審訴訟費用由上訴人負擔。
二、陳述：除與原審判決書所載者相同茲予引用外，補稱：
（一）兩造訂定合作契約後，被上訴人於八十七年七月間依約介紹客戶林德川、章文
      輝予上訴人辦理結婚事宜，上訴人表示被上訴人方面人員可免費一同前往大陸
      瞭解結婚作業狀況，惟上訴人事後並未付款，致大陸方面人員丁鵬嗣後以傳真
      向被上訴人請求付款，因之，八十七年七月份至大陸之該項行程既為兩造一同
      前往，何來被上訴人之私自帶人至大陸娶親之事？且該項行程費用應由上訴人
      負擔，該傳真亦是大陸方面工作人員向上訴人請款未果，始以傳真方式轉向被
      上訴人請求，何來被上訴人私自帶人赴大陸娶親之帳單憑據？上訴人竟顛倒黑
      白，據以指摘被上訴人違約，實為無稽。
（二）上訴人自八十七年七月份該次大陸行程返台後，即疑心重重，唯恐大陸方面之
      工作人員直接與被上訴人接洽、合作，竟無故於八十七年九月逕將應提供之業
      務資料取回，往後皆無依約提供資料，且旋於同年月具狀向本院聲請本票裁定
      強制執行，違反兩造合約書約定至為明顯，上訴人既未依約輔助被上訴人設立
      公司及提供相關資料，已屬違約，自不得主張系爭契約權利，其理甚明。
（三）上訴人於八十七年九月既已違約，避而不談，竟於本院審理中將被上訴人八十
      八年二間之執行業務為指摘被上訴人違約，顯屬不實，更何況上訴人聲請本票
      裁定強制執行乃於八十七年九月，何有聲請裁定於前，而違約事由發生於後之
      理，顯見上訴人所述並非事實，不足採信。
（四）綜上所述，違反合約者實為上訴人而非被上訴人，被上訴人於兩造合作期間並
      無任何毀約背信之行為，系爭本票供擔保之關係自不存在，其債權亦不存在，
      上訴人請求就系爭本票強制執行並非合法。
三、證據：援用原審之立證方法，另提出傳真函影本一份為證。
    理    由
一、被上訴人起訴主張兩造於八十七年三月十日訂立合作契約，約定由上訴人輔助原
    告設立公司，而被上訴人則提供票號二九二七０一號、面額三十萬元、未載到期
    日，並免除作成拒絕證書之本票一紙（下簡稱系爭本票）作擔保，期間二年，如
    被上訴人無毀約背信，上訴人需主動歸還被上訴人簽發之系爭本票，詎被上訴人
    並無違約情事，上訴人竟持系爭本票向本院聲請裁定准予強制執行，自無理由，
    爰本於兩造之契約關係，請求確認系爭本票之債權不存在等語。上訴人則以被上
    訴人私下勾結其工作人員，私自帶人赴大陸娶親，已違反兩造合作契約第八條之
    約定，上訴人自得依合約第九條約定，提示系爭本票，沒收被上訴人之三十萬元
    之保證金等語資為抗辯。
二、被上訴人主張兩造於八十七年三月十日訂立合作契約，約定由上訴人輔助原告設
    立公司，而被上訴人則提供系爭本票作擔保，期間二年，如被上訴人無毀約背信
    ，上訴人需主動歸還被上訴人簽發之系爭本票，而上訴人於八十七年九月十六日
    竟持系爭本票向本院聲請裁定准予強制執行等情，業據於原審提出合作契約、本
    院八十七年度票字第一二四三一號裁定書各一份為證，上訴人對此亦不爭執，固
    堪信為真實。
三、惟查：兩造合作契約之存續期間自八十七年三月十日至八十九年三月九日止，有
    上開合作契約書第一條約定可稽，且兩造均未解除本件契約等情，亦為兩造所不
    爭執，自堪信為真實。而上開合作契約存續期間既尚未屆滿，兩造又未解除該契
    約，則上開合作契約自係仍為有效之契約。又依兩造合作契約第四條：「雙方合
    作期間為二年，於合約到期時，如乙方（即被上訴人）無毀約背信，甲方（即上
    訴人）必須主動歸還乙方開立之三十萬元商業本票」。第九條：「雙方配合期間
    ，不得違反一方公司營運利益，如有違反約定，乙方所提之本票，願被甲方提領
    兌現。」等語，相互配合以觀，被上訴人係基於上開擔保約款而簽發系爭本票，
    為擔保被上訴人契約之履行，並以系爭本票之交付作為將來被上訴人有違約情事
    時違約金之預付，其所擔保者為上訴人能按契約履行，如上訴人有違約事實時被
    上訴人得依契約獲取違約金給付之期待權，此項債權係於兩造契約約定之擔保約
    款成立時即存在，並繼續存續至兩造擔保約款失其效力為止，如擔保約款失其效
    力，被上訴人票據債務之負擔固欠約法律上之原因，如擔保約款有效，則仍有法
    律上之原因，而依兩造上開合作契約之約定，擔保約款之效力原則上應以兩造合
    作契約存續期間為其效力期間，是系爭本票即有因為擔保契約之履行而存在之必
    要，期間被上訴人若無違約情事時，於兩造合作契約期滿時，依上開合約第四條
    約定，上訴人固有返還系爭本票之義務，而上訴人如於合作期間並無違約情事，
    則係上訴人亦不得依合約第九條約定提示系爭本票，如上訴人於被上訴人無違約
    情事時，竟違反合約第九條約定，行使系爭本票債權，則被上訴人非不得依合約
    第九條作為抗辯事由，拒絕給付，然此僅被上訴人得拒絕給付而已，系爭本票所
    擔保之上開債權，依上述，並不因此而歸於消滅。換言之，縱認被上訴人所主張
    其並無違約之事實，上訴人依合約第九條約定行使系爭本票債權，並無理由，被
    上訴人所取得者亦係其依約所生拒絕給付之抗辯權而已，要不因此使上訴人之本
    票債權自始歸於消滅。
四、綜上所述，被上訴人以其並無違約，上訴人逕行向本院聲請本票裁定強制執行，
    有違反兩造合作契約第九條規定之情事縱認屬實，其因此亦僅得對上訴人之本票
    請求為拒絕給付之抗辯而已，上訴人因兩造之合作契約所生之本票債權並不因此
    歸於消滅。從而，被上訴人主張其並無違反兩造合作契約，上訴人違反該合約第
    九條約定，向本院聲請本票裁定強制執行為由，提起本件確認本票債權不存在之
    訴，即屬無據，不應准許。原審判決確認系爭本票債權不存在，尚有未洽，上訴
    人上訴意旨指摘原判決不當，求予廢棄改判，為有理由，自應由本院廢棄原判決
    ，改判如主文第二項所示。
五、又本件判決結果已臻明確，對兩造有關被上訴人是否有違反兩造合作契約約定情
    事之攻擊防禦並舉證方法，因對判決結果並無影響，本院自無庸再予論述，附此
    說明。
六、據上論結，本件上訴為有理由，依民事訴訟法第四百三十六條之一第三項、第四
    百五十條、第七十八條，判決如主文。
中      華      民      國    八十九    年      二      月      三      日
                              臺灣高雄地方法院民事第五庭
~B審判長法官  高榮宏
~B法      官  張桂美
~B法      官  楊國祥
右為正本係照原本作成。
本判決不得上訴。
中      華      民      國    八十九    年      二      月      三      日
~B法院書記官  林國龍


司法院資訊處製作；財團法人民間司法改革基金會備份。
